# Aplicação com dados reais:

Os dados a seguir foram retirados do site do Portal de dados abertos do SUS, sobre casos de pacientes com Dengue, foi aplicado tratamento aos dados para que fossem trabalhados apenas as observações registradas no ano de 2025.


## Apuração dos Dados

-> Variáveis utilizadas:

1. Data da notificação(dt_notific)
2. Data dos primeiros sintomas / diagnóstico (dt_sin_prin)
3. Sexo(cs_sexo)
4. Raça/Cor(cs_raca)
5. Data da investigação(dt_invest)
6. Isolamento viral: Data da coleta (dt_viral)
7. Ocorreu hospitalização (hospitaliz) 
8. Data da internação(dt_interna)
9. Classificação final(classi_fin)
10. Evolução do caso (evolucao)


```{r}
#| eval: False
#| include: False
  
library(tidyverse) # pacotes base para tratamento dos dados
library(janitor) # limpeza de todas as coluna com caracteres especiais e letras maiúsculas ou com diferença de formatação.

library(arrow)
library(lubridate) # transformar as datas
df <- read.csv("DENGBR25.csv")
df <- df|>
  clean_names()
head(df)


fil1 <- df |>
  select(dt_notific,dt_sin_pri,cs_sexo,cs_raca,dt_invest,dt_viral,hospitaliz,dt_interna,classi_fin,evolucao)

head(fil1)
str(df)
# Objetivo: filtrar todas as observações para ser fechado no ano de 2025. Depois, tratar os dados faltantes.
 
fil2 <- fil1 |>
  mutate(across(contains("dt"),as_date))

dt_ini <- as_date("2025-01-01")
dt_fim <- as_date("2025-12-31")

fil3 <- fil2 |>
  filter(if_all(contains("dt"), ~.x >= dt_ini & .x <= dt_fim))

str(fil3)

fil3 <- na.omit(fil3)

table(is.na(fil3))

#write_parquet(fil3, "df_dengue_2025.parquet")

```

O tratamento nos dados sobre a Dengue, consistiu em filtrar informações observadas no ano de 2025 fechado, portanto, de 1.651.712 de observações, chega-se ao número de 753 observações, foi omitido 66 'Na' por ser considerado um número irrisório que não deve impactar tanto na amostra filtrada.

```{r}
dengue <- read_parquet("df_dengue_2025.parquet")

head(dengue)
```



