---
title: "Aplicação: Intervalo de Confiança"
---

## EXEMPLO PACIENTES COM CÂNCER DE BEXIGA (2006 Enrico Antônio Colosimo, Suely Ruiz Giolo)

```{r, message=FALSE}
library(survival)
library(flexsurv)


 tempos<-c(3,5,6,7,8,9,10,10,12,15,15,18,19,20,22,25,28,30,40,45)
 censura<-c(1,1,1,1,1,1,1,0,1,1,0,1,1,1,1,1,1,1,1,0)
```

## Distribuição Exponencial

### Exponencial (Criado)

```{r}
S_exp <- function(alpha, t, delta){
  
  log_L <- -sum(delta * log(alpha)) - (1/alpha) * sum(t)
  
  return(-log_L)
}

ajuste <- optimize(f = S_exp, c(0.01, 100), tempos, censura)
ajuste
```

### Exponencial (Survival)

```{r}
modelo_exp <- survreg(Surv(tempos, censura) ~ 1, dist = "exponential")
summary(modelo_exp)
```

### Exponencial (Intervalo de Confiança)

```{r}
# usando a hessiana ao trocar pelo optim
fit_exp_hessian <- optim(par = 10, fn = S_exp, t = tempos, delta = censura, 
                         method = "BFGS", hessian = TRUE)

#IF
I_obs <- fit_exp_hessian$hessian

#Variancia
variancia <- solve(I_obs)
se_alpha <- sqrt(variancia) # Erro Padrão
```

```{r}
alpha_hat <- fit_exp_hessian$par
z <- qnorm(0.975) # 1.96

ic_inf <- alpha_hat - z * se_alpha
ic_sup <- alpha_hat + z * se_alpha

cat("IC 95% para Alpha: [", ic_inf, ";", ic_sup, "]\n")
```

```{r}
logL_max <- -fit_exp_hessian$value 
n <- length(tempos)
k <- 1 

# Critérios de Seleção
aic_exp <- 2*k - 2*logL_max
bic_exp <- k*log(n) - 2*logL_max
hq_exp  <- 2*k * log(log(n)) - 2*logL_max 

cat("AIC:", aic_exp, "| BIC:", bic_exp, "| HQ:", hq_exp)
```

```{r}
# KM
km <- survfit(Surv(tempos, censura) ~ 1)

# Curva Exponencial
t_grid <- seq(0, 50, length.out = 100)
st_teorico <- exp(-t_grid / alpha_hat)

plot(km, main = "Ajuste Exponencial vs Kaplan-Meier", 
     xlab = "Tempo", 
     ylab = "S(t)")
lines(t_grid, st_teorico, col = "red", lwd = 2)

```


## Distribuição Weibull

### Weibull (Criado)

```{r, warning=FALSE}
S_weib <- function(theta, t, delta){
  
  alpha <- theta[1] 
  gamma <- theta[2]
  r <- sum(delta) #soma de todos as falhas

  Log_L <- r*log(gamma)-(r*gamma*log(alpha))+(gamma -1)*sum(delta*log(t))-(alpha^(-gamma))*sum(t^gamma)
  
  if(!is.finite(Log_L)) return(1e10) #garante o tempo positivo apenas
  
  return(-Log_L)
}

#?optim()
resultado <- optim(par = c(1, 1), S_weib, t = tempos, delta = censura, method = "BFGS")
resultado 

```

### Weibull (Survival)

```{r}
modelo_weib <- survreg(Surv(tempos, censura) ~ 1, dist = "weibull")
summary(modelo_weib)
```

### Weibull (Intervalo de Confiança)

```{r}
#| message: false
#| warning: false
# hessian = TRUE
resultado <- optim(par = c(1, 1), S_weib, t = tempos, delta = censura, 
                   method = "BFGS", hessian = TRUE)

var_covar <- solve(resultado$hessian)
erros_padrao <- sqrt(diag(var_covar))

# 95% para os dois parâmetros
z <- qnorm(0.975)
ic_alpha <- resultado$par[1] + c(-1, 1) * z * erros_padrao[1]
ic_gamma <- resultado$par[2] + c(-1, 1) * z * erros_padrao[2]
```

```{r}
# Variáveis
n <- length(tempos)
k <- 2
logL <- -resultado$value

# Cálculos
aic_weibull <- 2 * k - 2 * logL
bic_weibull <- k * log(n) - 2 * logL
hq_weibull  <- 2 * k * log(log(n)) - 2 * logL

cat("AIC Weibull:", aic_weibull, "\n")
cat("BIC Weibull:", bic_weibull, "\n")
cat("HQ  Weibull:", hq_weibull)
```

```{r}
#| eval: false
#| include: false
# Sobrevivência Teórica da Weibull: S(t) = exp(-(t/alpha)^gamma)
st_weibull <- exp(-(t_grid / alpha_manual)^gamma_manual)

# km <- survfit(Surv(tempos, censura) ~ 1) # ja declarado antes

plot(km, main = "Ajuste Weibull vs KM", 
     xlab = "Tempo", 
     ylab = "S(t)")
lines(t_grid, st_weibull, col = "blue", lwd = 2)

```

## Distribuição Log-Normal

### Log-Normal (Criado)

```{r}
S_lognorm <- function(theta, t, delta) {
  
  mu    <- theta[1]
  sigma <- theta[2]
  

  log_S <- plnorm(t, meanlog = mu, sdlog = sigma, lower.tail = FALSE, log.p = TRUE)
  
  log_f <- -0.5*log(2*pi) - log(t) - log(sigma) - (1/(2*sigma^2)) * (log(t) - mu)^2
  
  L_LOG <- sum(delta * log_f + (1 - delta) * log_S)
  
  return(-L_LOG)
}
```

```{r}
o_mu <- mean(log(tempos))
o_sigma <- sd(log(tempos))

fit_ln <- optim(par = c(o_mu, o_sigma), fn = S_lognorm,t = tempos,delta = censura, method = "BFGS"
)
fit_ln

```

### Log-Normal (Survival)

```{r}
modelo_logN <- survreg(Surv(tempos, censura) ~ 1, dist = "lognormal")
summary(modelo_logN)
```

### Log-Normal (Intervalo de Confiança)

```{r}
fit_ln <- optim(par = c(mean(log(tempos)), sd(log(tempos))), fn = S_lognorm,
  t = tempos,
  delta = censura, 
  method = "BFGS",
  hessian = TRUE
)

# Informação de Fisher Observada (Matriz 2x2: mu e sigma)
If_obs <- fit_ln$hessian

# Matriz de variância-covariância (Inversa da Hessiana)
var_covar_ln <- solve(If_obs)

# Erros Padrão
se_ln <- sqrt(diag(var_covar_ln))
```

```{r}
z <- qnorm(0.975) # Para 95% de confiança

# IC para Mu
ic_mu <- c(fit_ln$par[1] - z * se_ln[1], fit_ln$par[1] + z * se_ln[1])

# IC para Sigma
ic_sigma <- c(fit_ln$par[2] - z * se_ln[2], fit_ln$par[2] + z * se_ln[2])

cat("IC 95% Mu: [", ic_mu, "]\n")
cat("IC 95% Sigma: [", ic_sigma, "]\n")
```

```{r}
n <- length(tempos)
k <- 2
logL_ln <- -fit_ln$value # Log-verossimilhança máxima

aic_ln <- 2*k - 2*logL_ln
bic_ln <- k*log(n) - 2*logL_ln
hq_ln  <- 2*k*log(log(n)) - 2*logL_ln

cat("AIC:", aic_ln, "| BIC:", bic_ln, "| HQ:", hq_ln)
```

```{r}

#km <- survfit(Surv(tempos, censura) ~ 1) # já declarado

t_grid <- seq(0, max(tempos), length.out = 100)
s_teorico_ln <- plnorm(t_grid, meanlog = fit_ln$par[1], sdlog = fit_ln$par[2], lower.tail = FALSE)

plot(km, 
     conf.int = TRUE, 
     col = "black", 
     lty = c(1, 2, 2), 
     main = "Ajuste Log-Normal vs KM", 
     xlab = "Tempo", 
     ylab = "S(t)")

lines(t_grid, s_teorico_ln, col = "darkgreen", lwd = 2)

```

## Distribuição Log-logistica

### Log-Logística (Criada)

```{r}
S_loglogistica <- function(theta, t, delta) {

  alpha <- exp(theta[1])
  gamma <- exp(theta[2])
  
  log_f <- log(gamma) - (gamma * log(alpha)) + (gamma - 1) * log(t) - 2 * log(1 + (t/alpha)^gamma)
  
  log_S <- -log(1 + (t/alpha)^gamma)
  
  LOG_L <- sum(delta * log_f + (1 - delta) * log_S)
  
  return(-LOG_L)
}

# Chute inicial (log da média dos tempos e log de 1)
inicio <- c(log(mean(tempos)), 0)

fit_ll <- optim(par = inicio, fn = S_loglogistica, t = tempos, delta = censura, method = "BFGS")
fit_ll
```

### Log-Logística (Survival)

```{r}
modelo_LL <- survreg(Surv(tempos, censura) ~ 1, dist = "loglogistic")
modelo_LL
```

### Log-Logística (Intervalo de Confiança)

```{r}
# Rodando com Hessiana
fit_ll <- optim(par = inicio, fn = S_loglogistica, t = tempos, 
                delta = censura, method = "BFGS", hessian = TRUE)

# Variância-Covariância e Erro Padrão (na escala log)
var_covar_ll <- solve(fit_ll$hessian)
se_ll <- sqrt(diag(var_covar_ll))

# IC 95% para os parâmetros (escala original usando exp)
z <- qnorm(0.975)
ic_alpha_ll <- exp(fit_ll$par[1] + c(-1, 1) * z * se_ll[1])
ic_gamma_ll <- exp(fit_ll$par[2] + c(-1, 1) * z * se_ll[2])

cat("IC Alpha:", ic_alpha_ll, "\n")
cat("IC Gamma:", ic_gamma_ll)
```

```{r}
n <- length(tempos)
k <- 2
logL_ll <- -fit_ll$value

aic_ll <- 2*k - 2*logL_ll
bic_ll <- k*log(n) - 2*logL_ll
hq_ll  <- 2*k*log(log(n)) - 2*logL_ll

cat("AIC:", aic_ll, "| BIC:", bic_ll, "| HQ:", hq_ll)
```

```{r}
alpha_ll <- exp(fit_ll$par[1])
gamma_ll <- exp(fit_ll$par[2])

# Sobrevivência Teórica: S(t) = 1 / (1 + (t/alpha)^gamma)
st_loglogistica <- 1 / (1 + (t_grid / alpha_ll)^gamma_ll)

plot(km, conf.int = TRUE, col = "black", lty = c(1, 2, 2),
     main = "Ajuste Log-Logístico vs KM", xlab = "Tempo", ylab = "S(t)")
lines(t_grid, st_loglogistica, col = "purple", lwd = 2)


```

## Distribuição Gama

### Gama (Criada)

```{r}
S_gama <- function(theta, t, delta) {

  shape <- exp(theta[1])
  scale <- exp(theta[2])
  
  log_f <- dgamma(t, shape = shape, scale = scale, log = TRUE)
  
  log_S <- pgamma(t, shape = shape, scale = scale, lower.tail = FALSE, log.p = TRUE)
  
  logl <- sum(delta * log_f + (1 - delta) * log_S)
  
  return(-logl)
}

p <- log(mean(tempos))

fit_g <- optim(par = c(0, p), fn = S_gama, t = tempos, delta = censura, method = "BFGS")
fit_g
```

### Gama (Flexsurvreg)

```{r}
modelo_gama <- flexsurvreg(Surv(tempos, censura) ~ 1, dist = "gamma")
modelo_gama
```

### Gama (Intervalo de Confiança)

```{r}
fit_g <- optim(par = c(0, p), fn = S_gama, t = tempos, 
               delta = censura, method = "BFGS", hessian = TRUE)

# Inversa da Hessiana (Matriz de Variância-Covariância no espaço log)
var_covar_g <- solve(fit_g$hessian)
se_g <- sqrt(diag(var_covar_g))

# Intervalos de Confiança (Transformando de volta para a escala original)
z <- qnorm(0.975)
ic_shape_g <- exp(fit_g$par[1] + c(-1, 1) * z * se_g[1])
ic_scale_g <- exp(fit_g$par[2] + c(-1, 1) * z * se_g[2])

cat("IC Shape:", ic_shape_g, "\n")
cat("IC Scale:", ic_scale_g)
```

```{r}
n <- length(tempos)
k <- 2
logL_g <- -fit_g$value

aic_g <- 2*k - 2*logL_g
bic_g <- k*log(n) - 2*logL_g
hq_g  <- 2*k*log(log(n)) - 2*logL_g

cat("AIC:", aic_g, "| BIC:", bic_g, "| HQ:", hq_g)
```

```{r}
shape_hat <- exp(fit_g$par[1])
scale_hat <- exp(fit_g$par[2])

# Sobrevivência Teórica da Gama
st_gama <- pgamma(t_grid, shape = shape_hat, scale = scale_hat, lower.tail = FALSE)

plot(km, conf.int = TRUE, col = "black", lty = c(1, 2, 2),
     main = "Ajuste Gama vs KM", xlab = "Tempo", ylab = "S(t)")
lines(t_grid, st_gama, col = "orange", lwd = 2)


```

## Distribuição Gama Generalizada

### Gama Generalizada (Criada)

```{r}

S_gamaG <- function(theta, t, delta) {

  alpha <- exp(theta[1])
  gamma <- exp(theta[2])
  s     <- exp(theta[3])
  
  log_f <- log(gamma)-lgamma(s)-(gamma*s*log(alpha))+(gamma * s - 1)*log(t)-(t / alpha)^gamma
  
  log_S <- pgamma((t / alpha)^gamma, shape = s, lower.tail = FALSE, log.p = TRUE)
  
  logl <- sum(delta * log_f + (1 - delta) * log_S)
  
  if(!is.finite(logl)) return(1e10)
  
  return(-logl)
}

i <- c(log(mean(tempos)), 0, 0) 

resultado_gg <- optim(par = i, fn = S_gamaG, t = tempos, delta = censura, method = "BFGS")
resultado_gg
```

### Gama Generalizada (Flexsurvreg)

```{r}
modelo_GG <- flexsurvreg(Surv(tempos, censura) ~ 1, dist = "gengamma")
modelo_GG
```

### Gama Generalizada (Intervalo de COnfiança)

```{r}
#| warning: false
resultado_gg <- optim(par = i, fn = S_gamaG, t = tempos, 
                      delta = censura, method = "BFGS", hessian = TRUE)

# Variância-Covariância (espaço log)
var_covar_gg <- solve(resultado_gg$hessian)
se_gg <- sqrt(diag(var_covar_gg))

# IC 95% agora para os três parâmetros
z <- qnorm(0.975)
ic_alpha_gg <- exp(resultado_gg$par[1] + c(-1, 1) * z * se_gg[1])
ic_gamma_gg <- exp(resultado_gg$par[2] + c(-1, 1) * z * se_gg[2])
ic_s_gg     <- exp(resultado_gg$par[3] + c(-1, 1) * z * se_gg[3])
```

```{r}
n <- length(tempos)
k <- 3
logL_gg <- -resultado_gg$value

aic_gg <- 2*k - 2*logL_gg
bic_gg <- k*log(n) - 2*logL_gg
hq_gg  <- 2*k*log(log(n)) - 2*logL_gg

cat("AIC GG:", aic_gg, "| BIC GG:", bic_gg, "| HQ GG:", hq_gg)
```

```{r}
# Parâmetros convertidos
a_gg <- exp(resultado_gg$par[1])
g_gg <- exp(resultado_gg$par[2])
s_gg <- exp(resultado_gg$par[3])

# Sobrevivência Teórica GG
st_gg <- pgamma((t_grid / a_gg)^g_gg, shape = s_gg, lower.tail = FALSE)

plot(km, conf.int = TRUE, main = "Ajuste Gama Generalizada vs KM")
lines(t_grid, st_gg, col = "cyan", lwd = 2)

```



