---
title: "Aplicação: Modelos de Tempo de Vida Acelerados"
---
```{r include=FALSE}
source("_common.R")
```
## Modelo ATF Exponencial

$$\log L = \sum_{i=1}^{n} \left[ \delta_{i} [-(\beta_{0}+\beta'x)] - \frac{t_{i}}{\exp(\beta_{0}+\beta' x_{i})} \right]$$


```{r echo=FALSE}
library(survival)
library(survminer)
```

```{r}
log_vero_expo_atf <- function(par, t, delta, X) {
  
  mu <- X %*% par
  
  ll <- sum( delta * (-mu) - (t / exp(mu)) )
  
  return(-ll)
}


X <- model.matrix(~grupos + idade, data = df_cc_bx)

p <- ncol(X)
beta_ini <- rep(0,p)

fit <- optim(
  par = beta_ini,
  fn = log_vero_expo_atf,
  t = df_cc_bx$tempos,
  delta = df_cc_bx$cens,
  X = X,
  method = "BFGS",
  hessian = TRUE
)

modelo_exp <- survreg(Surv(df_cc_bx$tempos, df_cc_bx$cens) ~.,df_cc_bx, dist = "exponential")

```

```{r}

res_modelo <- summary(modelo_exp)

beta_surv <- coef(modelo_exp)

# Estimativas e erros-padrão

beta_hat <- fit$par

vcov_hat <- solve(fit$hessian)

se_hat <- sqrt(diag(vcov_hat))

resultado <- data.frame(
  Estimativa = beta_hat,
  EP = se_hat,
  z = beta_hat/se_hat,
  pvalor = 2 *(1-pnorm(beta_hat/se_hat))
)

comparando_estimativas <- cbind(resultado,as.data.frame(res_modelo$table))

resultado

comparando_estimativas



```

```{r}
#| fig-width: 4
#| fig-height: 3


# Intervalo de confiança

IC_inf_exp <- beta_hat - 1.96*se_hat
IC_sup_exp <- beta_hat + 1.96*se_hat

resultado$IC95_inf <- IC_inf_exp
resultado$IC95_sup <- IC_sup_exp


km <- survfit(Surv(tempos, cens) ~ grupos, data = df_cc_bx)

ggsurvplot(km,data = df_cc_bx,conf.int = T)



```

## Modelo ATF Weibull

$$
\log L = \sum_{i=1}^{n} \left[ \delta_i \Big( \log(\gamma) + (\gamma - 1)\log(t_i) - \gamma(\beta_0 + \boldsymbol{\beta}'\mathbf{x}_i) \Big) - \left( \frac{t_i}{\exp(\beta_0 + \boldsymbol{\beta}'\mathbf{x}_i)} \right)^\gamma \right]
$$
```{r}
log_vero_weibull_atf <- function(par, t, delta, X){

  gama <- par[1]
  beta <- par[-1]
  
  if (gama <= 0) return(Inf)
  
  mu <- X %*% beta
  
  lambda_log <- log(gama) + (gama - 1)*log(t) - gama * (mu)
  surv_t <- (t/exp(mu))^gama
  
  ll <- sum(delta * lambda_log - surv_t)
  
  return(-ll)
}

par1<-c(1,rep(0,p))

fit_w <- optim(
  par = par1,
  fn = log_vero_weibull_atf,
  t = df_cc_bx$tempos,
  delta = df_cc_bx$cens,
  X = X,
  method = "BFGS",
  hessian = T
)

modelo_weibull <- survreg(Surv(df_cc_bx$tempos, df_cc_bx$cens) ~.,df_cc_bx, dist = "weibull")
res_modelo_wei <- summary(modelo_weibull)
```


```{r}
# Estimativas

gamma <- fit_w$par[1]
beta_hat_wei <- fit_w$par[-1]

# Matriz de covariâncias

vcov <- solve(fit_w$hessian)

# Erros-padrão

se <- sqrt(diag(vcov))


resultado_weibull <- data.frame(
  Estimativa = fit_w$par,
  EP = se,
  z= fit_w$par/se,
  pvalor = 2*(1-pnorm(abs(fit_w$par / se)))
)

sigma_surv <- modelo_weibull$scale
gama_surv <- 1/sigma_surv
beta_surv <- coef(modelo_weibull)

# O valor da gama precisa se calculado por ser
# utilizado valor extremo no pacote.

comparacao <- data.frame(
  Parametro = c("gama", names(beta_surv)),
  Survival = c(gama_surv, beta_surv)
)

comparando_estimativas1 <- cbind(resultado_weibull,comparacao, as.data.frame(res_modelo_wei$table))
comparando_estimativas1
```


```{r}
#| warning: false
# Intervalo de confiança

IC_inf <- beta_hat_wei - 1.96*se
IC_sup <- beta_hat_wei + 1.96*se

resultado_weibull$IC95_inf <- IC_inf
resultado_weibull$IC95_sup <- IC_sup

resultado_weibull
```

```{r}
# Modelo que melhor se ajustou

k <- length(beta_hat)
log_link_est <- fit$value
log_link_pk <- modelo_exp$loglik[2]

# Exponencial

# Modelo estimado pela aplicação

AIC_exp_esp <- -2*(-log_link_est) + 2*k
BIC_exp_esp <- -2*(-log_link_est) + log(nrow(df_cc_bx))*k


# Modelo estimado pela pacote

AIC_exp_pk <- -2*(log_link_pk) + 2*k
BIC_exp_pk <- -2*(log_link_pk) + log(nrow(df_cc_bx))*k

# Weibull


k1 <- length(beta_hat_wei)
log_link_est1 <- fit_w$value
log_link_pk1 <- modelo_weibull$loglik[2]


# Modelo estimado pela aplicação

AIC_wei_esp <- -2*(-log_link_est1) + 2*k1
BIC_wei_esp <- -2*(-log_link_est1) + log(nrow(df_cc_bx))*k1


# Modelo estimado pela pacote

AIC_wei_pk <- -2*(log_link_pk1) + 2*k1
BIC_wei_pk <- -2*(log_link_pk1) + log(nrow(df_cc_bx))*k1

modelo_ajustado <- as.data.frame(cbind(AIC_exp_esp,AIC_exp_pk,BIC_exp_esp,BIC_exp_pk,AIC_wei_esp,AIC_wei_pk,BIC_wei_esp,BIC_wei_pk))

modelo_ajustado

```

$$ΔAIC=141.0671−134.9579=6.1092$$
$$ΔBIC=144.0543−137.9451=6.1092$$

Os modelos paramétricos Exponencial e Weibull foram ajustados por máxima verossimilhança. O modelo Weibull apresentou menores valores de AIC (134,96) e BIC (137,95) em comparação ao modelo Exponencial (AIC = 141,07; BIC = 144,05), indicando melhor ajuste aos dados. A diferença de aproximadamente 6 unidades em ambos os critérios fornece evidência favorável ao modelo Weibull, sugerindo que a taxa de risco não permanece constante ao longo do tempo.