---
title: "banco_de_dados_sus_api"
format: html
---

```{r pacotes}
library(microdatasus)
library(dplyr)
library(tidyverse)
library(survival)
library(lubridate)
library(naniar)
library(gt)
```

```{r verif-origin}
# dados_brutos <- fetch_datasus(
#   year_start = 2024,
#   year_end = 2025,
#   information_system = "SINAN-CHAGAS"
# )
# 
# dados_processados <- process_sinan_chagas(dados_brutos)

# Salvando um banco de dados de uma api
#saveRDS(dados_processados, "dados_chagas_sus.rds")

chagas_sus <- read_rds("dados_chagas_sus.rds")

freq_pa_m <- chagas_sus |>
  filter(SG_UF == "Pará",substr(ID_MUNICIP,1,2) == "15") |>
  count(ID_MUNICIP, sort = T) |>
  gt() |>
  tab_header(
  title = "Frequência de casos por município do Pará"
  )

freq_casos_ev <- chagas_sus |>
  filter(!is.na(CLASSI_FIN)) |>
  count(CLASSI_FIN,EVOLUCAO,sort = TRUE) |>
  pivot_wider(names_from = EVOLUCAO, values_from = n, values_fill = 0) |>
  gt() |>
  tab_header(
  title = "Frequência de Evolução de casos pela Classifiação"
  ) |>
  cols_label(
    CLASSI_FIN = "Classificação Final"
  )
freq_casos_ev


cat("\n\nVariáveis que podem ser úteis ou não:\n\n")
colnames(chagas_sus)


```


```{r conjunto-para}
# ----
chagas_pa <- chagas_sus |> 
  filter(
    SG_UF == "Pará",
    SG_UF_NOT == "Pará",
    CLASSI_FIN %in% c("Confirmado", "Descartado"),
    substr(ID_MUNICIP,1,2) == "15"
  ) |>
  select(
    # Datas de Coletas Sorológicas: confirmação laboratorial
    DT_COL_S1,DT_COL_S2,
    # Datas para evolução dos casos:
    DT_SIN_PRI,DT_NOTIFIC, DT_OBITO, DT_ENCERRA,
    # Eventos:
    CLASSI_FIN, EVOLUCAO,
    # Covariáveis Demográficas:
    NU_IDADE_N, CS_SEXO, CS_RACA, CS_ESCOL_N,CS_GESTANT,
    # Covariáveis clínicas (sinais/sintomas):
    FEBRE, EDEMA, HEPATOME, ESPLENOM, SINAIS_ICC,
    ARRITMIAS, CHAGOMA, MAECHAGA, MENINGOE, POLIADENO,
    ASTENIA, MICRO_HEMA, OUTRO_SIN,
    # Covariáveis Epidemiológicas/exposição:
    HISTORIA, CON_TRIAT,CON_PROVAV, CRITERIO,
    # Geográfica:
    ID_MUNICIP
  ) |>
  mutate(
    unidade_tempo = as.integer(substr(NU_IDADE_N, 1, 1)),
    valor_idade   = as.integer(substr(NU_IDADE_N, 2, 4)),
    idade_anos    = ifelse(unidade_tempo == 4, valor_idade, 0),
    classe_idade  = cut(
      idade_anos,
      breaks = c(-1, 14, 29, 44, 59, 120),
      labels = c("0 a 14 anos", "15 a 29 anos",
                 "30 a 44 anos", "45 a 59 anos", "60 anos ou mais")
    ),
    across(starts_with("DT_"),ymd)
  ) |>
  select(-NU_IDADE_N,-unidade_tempo,-valor_idade) 

head(chagas_pa$CRITERIO)


```

```{r}
freq_pa <- chagas_pa |>
  filter(!is.na(CLASSI_FIN)) |>
  count(CLASSI_FIN,EVOLUCAO,sort = TRUE) |>
  pivot_wider(names_from = EVOLUCAO, values_from = n, values_fill = 0) |>
  gt() |>
  tab_header(
  title = "Evolução de casos pela Classifiação"
  ) |>
  cols_label(
    CLASSI_FIN = "Classificação Final"
  )
freq_pa
```


```{r}

# Limpeza do banco

teste <- chagas_sus |>
  filter(
    SG_UF == "Pará",
    SG_UF_NOT == "Pará",
    CLASSI_FIN == "Confirmado"
  )

nrow(teste)

table(teste$SG_UF)
table(teste$SG_UF_NOT)
table(teste$CLASSI_FIN)

miss_var_summary(chagas_pa)

table(chagas_pa$EVOLUCAO, useNA = "always")

gg_miss_upset(chagas_pa)

chagas_pa <- chagas_pa |>
  mutate(
    CS_ESCOL_N = fct_explicit_na(
      factor(CS_ESCOL_N),
      na_level = "Ignorado"
    ),
    SINTOMATIC = fct_explicit_na(
      factor(SINTOMATIC),
      na_level = "Ignorado"
    )
  )|>
  filter(
    !is.na(evento)
  )
chagas_pa <- chagas_pa |>
  select(
    -DT_OBITO,
    -DT_ENCERRA,
    -DT_SIN_PRI
  )
table(chagas_pa$EVOLUCAO, useNA = "always")
sum(complete.cases(chagas_pa))
nrow(chagas_pa)

sapply(chagas_pa, function(x) sum(is.na(x)))
sum(complete.cases(chagas_pa))
table(chagas_pa$evento)

gg_miss_upset(chagas_pa)
```


```{r}
validacao_sinan <- dados_processados |>
  summarise(
    notificacoes = n(),
    sem_classificacao_final = sum(
      is.na(CLASSI_FIN) | CLASSI_FIN == "",
      na.rm = TRUE
    ),
    sem_municipio_residencia = sum(
      is.na(ID_MN_RESI) | ID_MN_RESI == "",
      na.rm = TRUE
    ),
    sem_data_notificacao = sum(is.na(DT_NOTIFIC)),
    sem_data_sintomas = sum(is.na(DT_SIN_PRI)),
    encerramento_pendente = sum(is.na(DT_ENCERRA), na.rm = TRUE)
  )

validacao_sinaN

```

```{r}

chagas_vivos_sexo <- survfit(Surv(tempo, evento) ~ CS_SEXO, chagas_pa)
summary(chagas_vivos)

autoplot(chagas_vivos_sexo)+
  labs(y = "Probabilidade de Sobrevivência", x = "Tempo (dias)",color = NULL,fill=NULL)+
  theme_bw()
```
```{r}
chagas_vivos_raca <- survfit(Surv(tempo, evento) ~ SINAIS_ICC, chagas_pa)

autoplot(chagas_vivos_raca)+
  labs(y = "Probabilidade de Sobrevivência", x = "Tempo (dias)",color = NULL,fill=NULL)+
  theme_bw()
```



Os dados do SINAN-CHAGAS possuem as seguintes variáveis de interesse para estudo em análise de sobrevivência:

Evolução do caso | EVOLUCAO

Data do Óbito | DT_OBITO

Data de Sintoma Primário | DT_SIN_PRI

Classificação Final | CLASSI_FIN


# Referências

E-book sobre os dados armazenados: 

https://rfsaldanha.github.io/sis/sinan.html

SALDANHA, Raphael de Freitas; BASTOS, Ronaldo Rocha; BARCELLOS, Christovam. Microdatasus: pacote para download e pré-processamento de microdados do Departamento de Informática do SUS (DATASUS). Cad. Saúde Pública, Rio de Janeiro , v. 35, n. 9, e00032419, 2019. Available from https://doi.org/10.1590/0102-311x00032419.