---
title: "Explorando Dados do Sistema de Informações Hospitalares do SUS - SIH-RD"
format:
  html:
    embed-resources: true
---

```{r pacotes}
library(microdatasus)
library(dplyr)
library(naniar)

library(gt)
library(lubridate)

library(geobr)
library(ggplot2)
```

```{r tratamento}
# ----
# sih_raw <- fetch_datasus(
#   year_start = 2023,
#   month_start = 1,
#   year_end = 2024,
#   month_end = 12,
#   uf = "PA",
#   information_system = "SIH-RD"
# )
# 2. Processar rótulos do SIH
# sih_proc <- process_sih(sih_raw)
# saveRDS(sih_proc, "sih_geral.rds")
# sih_proc <- read_rds("sih_geral.rds")
# Filtrar para Doença de Chagas (CID B57)
# chagas <- sih_proc |>
#   filter(substr(DIAG_PRINC, 1, 3) == "B57")|>
#   select(
#     # Datas para evolução dos casos:
#     DT_INTER,DT_SAIDA,DIAS_PERM,ANO_CMPT,
#     # Eventos:
#     DIAG_PRINC, COBRANCA, MORTE,
#     # Parte clínico e de Gravidade:
#     DIAG_PRINC, DIAGSEC1,CAR_INT,CAR_INT,PROC_REA,
#     # Covariáveis Demográficas:
#     NASC,IDADE,SEXO,RACA_COR,NUM_FILHOS, DIAS_PERM,
#     # Geográfica:
#     MUNIC_MOV,MUNIC_RES,munResNome,munResLat,munResLon, munResAlt
#   )
# write.csv(chagas,file = "chagas_sih_rd.csv",row.names = F)
# sih_proc <- read_rds("sih_geral.rds")

# write_delim(sih_proc,file = "sih_geral.txt")
df <- read.csv("chagas_sih_rd.csv") |>
  mutate(across(starts_with("DT_"),ymd))
```

#
| Código CID-10 | Desc. Clínica | Fase da Doença/Órgão Afetado |
|----|----|----|
| B57 | Doença de Chagas |  Categoria geral (sem sub.) |
| B570 | Forma aguda da doença, com cmt. cardíaco | Fase Aguda I (complicação no coração) |
| B571 | Forma aguda, sem cmt. cardíaco | Fase Aguda II (manifestação clínica geral, sem miocardite) |
| B572 | Doença de Chagas crônica, com cmt. cardíaco | Fase Crônica I (cardiopatia chagásica a complicação mais grave) |
| B573 | Doença de Chagas crônica, com cmt. do aparelho digestivo | Fase Crônica II (megaesôfago ou megacólon chagásico). |
| B574 | Doença de Chagas crônica com cmt. do sistema nervoso | Fase Crônica III (afrontamento neurológico/sistema nervoso) |
| B575 | Doença de Chagas crônica, com cmt. de outros órgãos | Fase Crônica IV (acomprometimento de outros sistemas) |
#

```{r visu-geo}
# 1. Baixar as Regiões do Pará (Exemplo com Regiões Intermediárias do IBGE)
regioes_pa <- read_intermediate_region(code_intermediate = "PA", year = 2020)

# 2. Seu resumo por município
res_mun_23 <- df |>
  filter(ANO_CMPT == "2023") |>
  group_by(munResNome) |>
  summarise(
    media_dias = round(mean(DIAS_PERM, na.rm = TRUE), 2),
    casos = n()
  )

# 3. Junção do mapa de municípios com o seu resumo
mapa_regioes_1 <- para_uf |>
  left_join(
    res_mun_23,
    by = c("name_muni" = "munResNome")
  )

res_mun_24 <- df |>
  filter(ANO_CMPT == "2024") |>
  group_by(munResNome) |>
  summarise(
    media_dias = round(mean(DIAS_PERM, na.rm = TRUE), 2),
    casos = n()
  )

# 3. Junção do mapa de municípios com o seu resumo
mapa_regioes_2 <- para_uf |>
  left_join(
    res_mun_24,
    by = c("name_muni" = "munResNome")
  )

```

```{r graf-md}
#| message: false
#| fig-height: 7
#| fig-width: 8

# ----
graf_dias_1 <- ggplot() +
  
  geom_sf(
    data = mapa_regioes_1,
    aes(fill = casos),
    color = "grey80",     
    linewidth = 0.15
  ) +
  geom_sf(
    data = regioes_pa,
    fill = NA,            # Transparente para não cobrir o preenchimento
    color = "white",      # Linha escura de destaque
    linewidth = 1.2       # Linha mais espessa que a dos municípios
  ) +
  scale_fill_viridis_c(
    option = "plasma",
    name = "Casos",
    na.value = "black"   # Municípios sem casos ficam num cinza bem claro
  ) +
  
  labs(
    title = "Casos de internação por Doença de Chagas - Pará (2023)",
    subtitle = "Contorno branco indica as Regiões Geográficas Intermediárias",
    caption = "Fonte: Microdatasus (2023)"
  ) +
  theme_minimal(base_size = 14) +
  theme(
    panel.grid = element_blank(),
    plot.title = element_text(face = "bold")
  )
graf_dias_1

graf_dias_1_2 <- ggplot() +
  
  geom_sf(
    data = mapa_regioes_1,
    aes(fill = media_dias),
    color = "grey80",     
    linewidth = 0.15
  ) +
  geom_sf(
    data = regioes_pa,
    fill = NA,            # Transparente para não cobrir o preenchimento
    color = "white",      # Linha escura de destaque
    linewidth = 1.2       # Linha mais espessa que a dos municípios
  ) +
  scale_fill_viridis_c(
    option = "plasma",
    name = "Média de dias internados",
    na.value = "black"   # Municípios sem casos ficam num cinza bem claro
  ) +
  
  labs(
    title = "Média de dias de internação por Doença de Chagas - Pará (2023)",
    subtitle = "Contorno branco indica as Regiões Geográficas Intermediárias",
    caption = "Fonte: Microdatasus (2023)"
  ) +
  theme_minimal(base_size = 14) +
  theme(
    panel.grid = element_blank(),
    plot.title = element_text(face = "bold")
  )
graf_dias_1_2

graf_dias_2 <- ggplot() +
  
  geom_sf(
    data = mapa_regioes_2,
    aes(fill = casos),
    color = "grey80",     
    linewidth = 0.15
  ) +
  geom_sf(
    data = regioes_pa,
    fill = NA,            # Transparente para não cobrir o preenchimento
    color = "white",      # Linha escura de destaque
    linewidth = 1.2       # Linha mais espessa que a dos municípios
  ) +
  scale_fill_viridis_c(
    option = "plasma",
    name = "Casos",
    na.value = "black"   # Municípios sem casos ficam num cinza bem claro
  ) +
  
  labs(
    title = "Casos de internação por Doença de Chagas - Pará (2024)",
    subtitle = "Contorno branco indica as Regiões Geográficas Intermediárias",
    caption = "Fonte: Microdatasus (2024)"
  ) +
  theme_minimal(base_size = 14) +
  theme(
    panel.grid = element_blank(),
    plot.title = element_text(face = "bold")
  )
graf_dias_2

graf_dias_2_1 <- ggplot() +
  
  geom_sf(
    data = mapa_regioes_2,
    aes(fill = media_dias),
    color = "grey80",     
    linewidth = 0.15
  ) +
  geom_sf(
    data = regioes_pa,
    fill = NA,            # Transparente para não cobrir o preenchimento
    color = "white",      # Linha escura de destaque
    linewidth = 1.2       # Linha mais espessa que a dos municípios
  ) +
  scale_fill_viridis_c(
    option = "plasma",
    name = "Média de dias internados",
    na.value = "black"   # Municípios sem casos ficam num cinza bem claro
  ) +
  
  labs(
    title = "Média de dias de internação por Doença de Chagas - Pará (2024)",
    subtitle = "Contorno branco indica as Regiões Geográficas Intermediárias",
    caption = "Fonte: Microdatasus (2024)"
  ) +
  theme_minimal(base_size = 14) +
  theme(
    panel.grid = element_blank(),
    plot.title = element_text(face = "bold")
  )
graf_dias_2_1
```


# Referências

E-book sobre os dados armazenados: 

https://rfsaldanha.github.io/sis/sinan.html

SALDANHA, Raphael de Freitas; BASTOS, Ronaldo Rocha; BARCELLOS, Christovam. Microdatasus: pacote para download e pré-processamento de microdados do Departamento de Informática do SUS (DATASUS). Cad. Saúde Pública, Rio de Janeiro , v. 35, n. 9, e00032419, 2019. Available from https://doi.org/10.1590/0102-311x00032419.