---
title: "Base de Dados INSS — Afastamentos por Transtornos Mentais"
format: 
  html:
    embed-resources: true
    toc: true
    code-fold: true
    df_print: kable
---

```{r setup, include=FALSE}
knitr::opts_chunk$set(echo = FALSE, warning = FALSE, message = FALSE)
library(dplyr)
library(knitr)
library(arrow)

inss <- read_parquet("inss_pa.parquet")
```

## 1. Fonte dos dados

A base utilizada é proveniente do **Sistema Único de Informações de Benefícios (SUIBE)**, sistema administrado pelo INSS para gestão e controle dos benefícios previdenciários concedidos no Brasil. As informações extraídas contemplam competência da concessão, espécie de benefício, CID (código e descrição), datas do processo (DIB, DDB, DCB), características sociodemográficas do segurado (sexo, data de nascimento, município e UF de residência), características do vínculo (forma de filiação, ramo de atividade, CNAE), valor da renda mensal inicial em salários-mínimos, além de variáveis já derivadas como duração do benefício em dias e status do benefício.

## 2. Critério de seleção dos CIDs de saúde mental

Conforme classificação do Ministério da Saúde para afastamentos relacionados a transtornos mentais associados ao trabalho, os grupos de CID-10 de interesse incluem:

- **F00–F99** — Transtornos mentais e comportamentais
- **Y90 e Y91** — Alcoolismo
- **Z73.0** — Síndrome de Burnout
- **R40–R46** — Sintomas e sinais relativos à cognição, percepção, estado emocional e comportamento
- **Z55–Z65** — Riscos potenciais à saúde relacionados a circunstâncias socioeconômicas e psicossociais
- **Y96** — Circunstância relativa às condições de trabalho
- **X60–X84** — Lesão autoprovocada intencionalmente

Da base disponível, os códigos **F00–F99** e **Z73.0** foram identificados e tratados (extração do código a partir da coluna de descrição, nos casos em que a coluna de CID estava sem preenchimento). Os demais grupos (Y90/Y91, R40–R46, Z55–Z65, Y96, X60–X84) foram verificados, no entanto não foram identificados para compor a base.

## 3. Estrutura da base

A base contém **`r ncol(inss)` variáveis**, entre elas informações de identificação do benefício (aps, espécie, CID), datas do processo (DIB, DDB, DCB), características do segurado e do vínculo empregatício (forma de filiação, ramo de atividade, CNAE, grau de instrução, anos de contribuição).

## 4. Quantidade de observações por mês

A tabela abaixo apresenta a quantidade de registros disponíveis por mês de referência (`ano_mes_dib`), com o total geral ao final.

```{r tabela-meses}
#| fig-height: 5
#| fig-width: 10
tabela_meses <- inss |>
  count(`Competência concessão`, name = "observacoes") |>
  arrange(`Competência concessão`)

total_geral <- sum(tabela_meses$observacoes)

tabela_meses |>
  bind_rows(tibble::tibble(`Competência concessão` = "Total", observacoes = total_geral)) |>
  kable(
    col.names = c("Mês de referência", "Observações"),
    align = c("l", "r")
  )
```

A base totaliza **`r format(total_geral, big.mark = ".")` observações** distribuídas ao longo dos meses do ano de referência, com **`r ncol(inss)` variáveis** disponíveis para análise.

## 5. Limitações identificadas

A base **não contém a CBO** (Classificação Brasileira de Ocupações), o que impede a análise por cargo/função específica. As variáveis `forma_filiacao` e `ramo_atividade` estão disponíveis como possíveis variáveis substitutas de vínculo e setor de atividade, em nível mais agregado.

# Observando os dados 

```{r}
#| echo: false
#| message: false
#| warning: false
#| fig-height: 4
#| fig-width: 10
source("leituras.R")

ggplotly(p_cid, tooltip = "text")
ggplotly(p_idade)
ggplotly(p_duracao_cid)
ggplotly(p_salario)
ggplotly(p_ramo)
ggplotly(p_mun)

View(inss)


```

> Os municípios a que se referidos são de residência do beneficiário.

## Indivíduos que receberam mais de uma vez no ano investigado

Se levantou a hipótese, através de discussões, sobre haver indivíduos que receberam mais de um benefício no ano 2025. O que é totalmente compreensível, se tratando de conjuntos como o INSS, onde não há restrição para um mesmo beneficiário receber auxílio. 

A princípio, a ideia para tentar identificar ester indivíduos, consiste em agrupar colunas de variáveis altamente identificadoras, na chamada 'chave composta', uma vez que não temos os dados de cada indivíduo, o que violaria a LGPD nesse sentido. Partindo desse *assinatura*, através de variáveis como data de nascimento, nome do município de residencia e sexo, se pode identifar 1860 observações de indivídos, que no ano de 2025 obtiveram mais de um benefício. E para ententer quem seriam esse indivíduos, tento aqui identificar como feito anteriormente com o conjunto geral para ter uma noção de quais meses é mais frequente, se entre homens e mulheres existe mais ou menos casos, desses casos, quais são os afastamentos mais frequentes.

Abaixo, se pode observar as frequencias em cada mês, sendo os meses de maio, setembro e agosto os que mais concentram indivíduos que receberam mais de um benefício ao longo do ano:

# ```{r}
# #| echo: false
# #| message: false
# #| warning: false
# #| fig-height: 4
# #| fig-width: 10
# source("leituras.R")
# 
# tab_meses <- recorrente |>
#   count(competencia_concessao , name = "observacoes") |>
#   arrange(competencia_concessao )
# 
# t_geral <- sum(tab_meses$observacoes)
# 
# tab_meses |>
#   bind_rows(tibble::tibble(competencia_concessao  = "Total", observacoes = t_geral)) |>
#   kable(
#     col.names = c("Mês de referência", "Observações"),
#     align = c("l", "r")
#   )
# ```

Em relação a quantidade de vezes em meses ao longo do ano corrente em que houve concessão de benefífico, como se pode perceber no histograma, a maioria dos caso, são de indivíduos que reberam benefícios 2 vezes no ano, logo após, de forma decrescente, ocorreram casos de 3 e no máximo 6 vezes no ano.

```{r}
#| echo: false
#| message: false
#| warning: false
#| fig-height: 4
#| fig-width: 10
p_dist_r
p_sexo_r
p_mun_r
p_cid_r
```

Em relação a distribuição por sexo, a maioria dos beneficiários são do sexo feminino com 63.9% dos casos. Concentrando mais de 250 casos, o município de residência Belém, concentra a grande maioria dos casos (653). E por fim, dos transtornos mais frequentes associados, os 3 principais são: Ansiedade Generalizada, Transtornos mistos Anisoso e Depressivo e Graves Episódios Depressivos.

> Seria uma boa trabalhar em comparação com essas informações para entender mais ou menos os dados na hora de trabalhar com sobrevivência. Uma vez que o mesmo indivíduos será trabalhado duas vezes, podendo influenciar a análise, então separar essas informações do conjunto principal, comparar as curvas (que eu não sei o que abordar no momento) já pode indicar algum comportamento nessas informações.

