---
title: "Base de Dados INSS — Afastamentos por Transtornos Mentais"
format: 
  html:
    embed-resources: true
    toc: true
    code-fold: true
    df_print: kable
---

```{r setup, include=FALSE}
knitr::opts_chunk$set(echo = FALSE, warning = FALSE, message = FALSE)
library(dplyr)
library(knitr)
library(arrow)

inss <- read_parquet("inss_pa.parquet")
```

## 1. Fonte dos dados

A base utilizada é proveniente do **Sistema Único de Informações de Benefícios (SUIBE)**, sistema administrado pelo INSS para gestão e controle dos benefícios previdenciários concedidos no Brasil. As informações extraídas contemplam competência da concessão, espécie de benefício, CID (código e descrição), datas do processo (DIB, DDB, DCB), características sociodemográficas do segurado (sexo, data de nascimento, município e UF de residência), características do vínculo (forma de filiação, ramo de atividade, CNAE), valor da renda mensal inicial em salários-mínimos, além de variáveis já derivadas como duração do benefício em dias e status do benefício.

## 2. Critério de seleção dos CIDs de saúde mental

Conforme classificação do Ministério da Saúde para afastamentos relacionados a transtornos mentais associados ao trabalho, os grupos de CID-10 de interesse incluem:

- **F00–F99** — Transtornos mentais e comportamentais
- **Y90 e Y91** — Alcoolismo
- **Z73.0** — Síndrome de Burnout
- **R40–R46** — Sintomas e sinais relativos à cognição, percepção, estado emocional e comportamento
- **Z55–Z65** — Riscos potenciais à saúde relacionados a circunstâncias socioeconômicas e psicossociais
- **Y96** — Circunstância relativa às condições de trabalho
- **X60–X84** — Lesão autoprovocada intencionalmente

Da base disponível, os códigos **F00–F99** e **Z73.0** foram identificados e tratados (extração do código a partir da coluna de descrição, nos casos em que a coluna de CID estava sem preenchimento). Os demais grupos (Y90/Y91, R40–R46, Z55–Z65, Y96, X60–X84) foram verificados, no entanto não foram identificados para compor a base.

## 3. Estrutura da base

A base contém **`r ncol(inss)` variáveis**, entre elas informações de identificação do benefício (aps, espécie, CID), datas do processo (DIB, DDB, DCB), características do segurado e do vínculo empregatício (forma de filiação, ramo de atividade, CNAE, grau de instrução, anos de contribuição).

## 4. Quantidade de observações por mês

A tabela abaixo apresenta a quantidade de registros disponíveis por mês de referência (`ano_mes_dib`), com o total geral ao final.

```{r tabela-meses}
#| fig-height: 5
#| fig-width: 10
tabela_meses <- inss %>%
  count(`Competência concessão`, name = "observacoes") %>%
  arrange(`Competência concessão`)

total_geral <- sum(tabela_meses$observacoes)

tabela_meses %>%
  bind_rows(tibble::tibble(`Competência concessão` = "Total", observacoes = total_geral)) %>%
  kable(
    col.names = c("Mês de referência", "Observações"),
    align = c("l", "r")
  )
```

A base totaliza **`r format(total_geral, big.mark = ".")` observações** distribuídas ao longo dos meses do ano de referência, com **`r ncol(inss)` variáveis** disponíveis para análise.

## 5. Limitações identificadas

A base **não contém a CBO** (Classificação Brasileira de Ocupações), o que impede a análise por cargo/função específica. As variáveis `forma_filiacao` e `ramo_atividade` estão disponíveis como possíveis variáveis substitutas de vínculo e setor de atividade, em nível mais agregado.

# Observando os dados 

```{r}
#| echo: false
#| message: false
#| warning: false
#| fig-height: 4
#| fig-width: 10
source("leituras.R")

ggplotly(p_cid, tooltip = "text")
ggplotly(p_idade)
ggplotly(p_duracao_cid)
ggplotly(p_salario)
ggplotly(p_ramo)
ggplotly(p_mun)

View(inss)


```

> Os municípios a que se referidos são de residência do beneficiário.