---
title: "Exploratória - Benefícios INSS (Transtornos Mentais / Burnout)"
format:
  html:
    embed-resources: true
    toc: true
    code-fold: true
---

```{r setup}
#| include: false
library(tidyverse)
library(lubridate)
library(scales)
library(survival)
library(survminer)
library(patchwork)

theme_set(theme_minimal(base_size = 12))
```

<!--
IMPORTANTE:
- Ajuste `inss` para o nome do objeto que você já tem em memória (ou carregue via arrow::read_parquet()).
- As colunas dt_dib, dt_ddb, dt_dcb já vieram como Date no seu str(), então a função cov_data()
  já deve ter sido aplicada antes deste chunk.
-->

## Preparo dos dados

```{r prep}
inss_prep <- inss %>%
  mutate(
    idade_concessao = as.numeric(difftime(dt_dib, dt_nascimento, units = "days")) / 365.25,

    # censura: ausência de dt_dcb tratada como "ainda em benefício" (censura à direita aproximada)
    censurado = is.na(dt_dcb),
    data_corte = max(dt_dib, na.rm = TRUE),  # ajuste para Sys.Date() se a base for mais recente que isso
    duracao_dias = if_else(
      censurado,
      as.numeric(difftime(data_corte, dt_dib, units = "days")),
      as.numeric(difftime(dt_dcb, dt_dib, units = "days"))
    ),

    # agrupa CID em categoria de 3 caracteres (ex: F20, F41, F31)
    cid_grupo = str_extract(cid, "^[A-Z][0-9]{2}"),

    ano_mes_dib = floor_date(dt_dib, "month")
  ) %>%
  filter(is.na(duracao_dias) | duracao_dias >= 0)  # remove inconsistências óbvias (dcb antes de dib)
```

## 1. Tempos (DIB, duração do benefício)

```{r tempo-concessoes}
#| fig-cap: "Concessões de benefício ao longo do tempo (DIB)"
p_tempo <- inss_prep %>%
  count(ano_mes_dib) %>%
  filter(!is.na(ano_mes_dib)) %>%
  ggplot(aes(ano_mes_dib, n)) +
  geom_col(fill = "#2c7fb8") +
  labs(title = "Concessões por mês (DIB)", x = NULL, y = "Nº de concessões")

p_tempo
```

```{r tempo-duracao}
#| fig-cap: "Distribuição da duração do benefício, separando censurados (sem DCB)"
p_duracao <- inss_prep %>%
  filter(!is.na(duracao_dias)) %>%
  ggplot(aes(duracao_dias, fill = censurado)) +
  geom_histogram(bins = 40, alpha = 0.8, position = "identity") +
  scale_fill_manual(values = c("FALSE" = "#2c7fb8", "TRUE" = "#e34a33"),
                     labels = c("Cessado (DCB registrada)", "Censurado (sem DCB)")) +
  labs(title = "Duração do benefício", x = "Dias desde DIB", y = "Frequência", fill = NULL)

p_duracao
```

```{r tempo-km}
#| fig-cap: "Curva exploratória de permanência no benefício (censura à direita aproximada)"
fit_km <- survfit(Surv(duracao_dias, !censurado) ~ 1,
                   data = inss_prep %>% filter(!is.na(duracao_dias)))

survminer::ggsurvplot(
  fit_km,
  conf.int = TRUE,
  risk.table = FALSE,
  xlab = "Dias desde o início do benefício (DIB)",
  ylab = "Proporção ainda em benefício",
  title = "Permanência no benefício - exploratório (não é a curva definitiva)"
)
```

> Nota: esta curva assume censura à direita simples. Se `dt_dcb` tiver defasagem de
> registro (ex: só atualizada em lotes mensais), o correto seria tratar como censura
> intervalar (`Surv(time, time2, type = "interval2")`) na etapa de modelagem.

## 2. CID (diagnósticos)

```{r cid-top}
#| fig-cap: "CID mais frequentes (agrupados em 3 caracteres)"
p_cid <- inss_prep %>%
  filter(!is.na(cid_grupo)) %>%
  count(cid_grupo, sort = TRUE) %>%
  slice_max(n, n = 15) %>%
  ggplot(aes(fct_reorder(cid_grupo, n), n)) +
  geom_col(fill = "#41ab5d") +
  coord_flip() +
  labs(title = "Top 15 CID", x = NULL, y = "Nº de casos")

p_cid
```

```{r cid-sexo}
#| fig-cap: "Composição por sexo dentro de cada CID (grupos com volume mínimo)"
p_cid_sexo <- inss_prep %>%
  filter(!is.na(cid_grupo)) %>%
  add_count(cid_grupo, name = "n_total_cid") %>%
  filter(n_total_cid >= 30) %>%
  count(cid_grupo, sexo) %>%
  ggplot(aes(fct_reorder(cid_grupo, n, .fun = sum), n, fill = sexo)) +
  geom_col(position = "fill") +
  coord_flip() +
  scale_y_continuous(labels = percent) +
  labs(title = "Composição por sexo dentro de cada CID", x = NULL, y = NULL, fill = "Sexo")

p_cid_sexo
```

## 3. Covariáveis (sexo, município, emprego, salário)

```{r cov-sexo-emprego}
p_sexo <- inss_prep %>%
  count(sexo) %>%
  mutate(pct = n / sum(n)) %>%
  ggplot(aes(fct_reorder(sexo, n), n, fill = sexo)) +
  geom_col() +
  geom_text(aes(label = percent(pct, accuracy = 0.1)), hjust = -0.1) +
  coord_flip() +
  labs(title = "Distribuição por sexo", x = NULL, y = "Nº de casos") +
  theme(legend.position = "none")

p_emprego <- inss_prep %>%
  count(forma_filiacao, sort = TRUE) %>%
  filter(!is.na(forma_filiacao)) %>%
  ggplot(aes(fct_reorder(forma_filiacao, n), n)) +
  geom_col(fill = "#6a51a3") +
  coord_flip() +
  labs(title = "Situação de vínculo/filiação", x = NULL, y = "Nº de casos")

p_sexo | p_emprego
```

```{r cov-municipio}
#| fig-cap: "Top 15 municípios de residência"
p_mun <- inss_prep %>%
  count(mun_resid, sort = TRUE) %>%
  filter(!is.na(mun_resid)) %>%
  slice_max(n, n = 15) %>%
  ggplot(aes(fct_reorder(mun_resid, n), n)) +
  geom_col(fill = "#fd8d3c") +
  coord_flip() +
  labs(title = "Top 15 municípios de residência", x = NULL, y = "Nº de casos")

p_mun
```

```{r cov-salario}
#| fig-cap: "Valor do benefício (em salários mínimos - RMI) por sexo"
p_salario <- inss_prep %>%
  filter(qt_sm_rmi > 0, qt_sm_rmi < quantile(qt_sm_rmi, .99, na.rm = TRUE)) %>%
  ggplot(aes(sexo, qt_sm_rmi, fill = sexo)) +
  geom_boxplot(outlier.alpha = 0.3) +
  labs(title = "Qtd. salários mínimos (RMI) por sexo", x = NULL, y = "Qtd. salários mínimos") +
  theme(legend.position = "none")

p_salario
```

```{r cov-ramo}
#| fig-cap: "Top 10 ramos de atividade"
p_ramo <- inss_prep %>%
  count(ramo_atividade, sort = TRUE) %>%
  filter(!is.na(ramo_atividade)) %>%
  slice_max(n, n = 10) %>%
  ggplot(aes(fct_reorder(ramo_atividade, n), n)) +
  geom_col(fill = "#3182bd") +
  coord_flip() +
  labs(title = "Top 10 ramos de atividade", x = NULL, y = "Nº de casos")

p_ramo
```

## 4. Checagem rápida de qualidade (útil antes de fechar a exploratória)

```{r check-qualidade}
inss_prep %>%
  summarise(
    pct_sem_cid = mean(is.na(cid_grupo)),
    pct_censurado = mean(censurado),
    pct_sem_municipio = mean(is.na(mun_resid)),
    pct_sem_salario = mean(is.na(qt_sm_rmi) | qt_sm_rmi <= 0),
    n_total = n()
  )
```
