---
title: "Base de Dados INSS — Afastamentos por Transtornos Mentais"
subtitle: "`r paste0(ncol(inss), ' variáveis disponíveis na base')`"
author: "Seu Nome"
date: "`r format(Sys.Date(), '%d/%m/%Y')`"
output:
  html_document:
    toc: false
    df_print: kable
  word_document: default
---

```{r setup, include=FALSE}
knitr::opts_chunk$set(echo = FALSE, warning = FALSE, message = FALSE)
library(dplyr)
library(knitr)

# --- AJUSTE AQUI ---
# Carregue sua base geral (já tratada, com CIDs e datas corrigidos) no objeto `inss`.
# Exemplo:
# inss <- readRDS("caminho/para/base_tratada.rds")
# ou
# inss <- read.csv("caminho/para/base_tratada.csv")
```

## 1. Fonte dos dados

A base utilizada é proveniente do **Sistema Único de Informações de Benefícios (SUIBE)**, sistema administrado pelo INSS para gestão e controle dos benefícios previdenciários concedidos no Brasil. As informações extraídas contemplam competência da concessão, espécie de benefício, CID (código e descrição), datas do processo (DIB, DDB, DCB), características sociodemográficas do segurado (sexo, data de nascimento, município e UF de residência), características do vínculo (forma de filiação, ramo de atividade, CNAE), valor da renda mensal inicial em salários-mínimos, além de variáveis já derivadas como duração do benefício em dias e status do benefício.

## 2. Critério de seleção dos CIDs de saúde mental

Conforme classificação do Ministério da Saúde para afastamentos relacionados a transtornos mentais associados ao trabalho, os grupos de CID-10 de interesse incluem:

- **F00–F99** — Transtornos mentais e comportamentais
- **Y90 e Y91** — Alcoolismo
- **Z73.0** — Síndrome de Burnout
- **R40–R46** — Sintomas e sinais relativos à cognição, percepção, estado emocional e comportamento
- **Z55–Z65** — Riscos potenciais à saúde relacionados a circunstâncias socioeconômicas e psicossociais
- **Y96** — Circunstância relativa às condições de trabalho
- **X60–X84** — Lesão autoprovocada intencionalmente

Da base disponível, os códigos **F00–F99** e **Z73.0** foram identificados e tratados (extração do código a partir da coluna de descrição, nos casos em que a coluna de CID estava sem preenchimento). Os demais grupos (Y90/Y91, R40–R46, Z55–Z65, Y96, X60–X84) ainda não foram verificados na base e devem ser checados antes da consolidação final do critério de inclusão.

## 3. Estrutura da base

A base contém **`r ncol(inss)` variáveis**, entre elas informações de identificação do benefício (aps, espécie, CID), datas do processo (DIB, DDB, DCB), características do segurado e do vínculo empregatício (forma de filiação, ramo de atividade, CNAE, grau de instrução), e variáveis derivadas de tempo (duração do benefício em dias, status do benefício, idade na concessão, anos de contribuição).

## 4. Quantidade de observações por mês

A tabela abaixo apresenta a quantidade de registros disponíveis por mês de referência (`ano_mes_dib`), com o total geral ao final.

```{r tabela-meses}
tabela_meses <- inss %>%
  count(ano_mes_dib, name = "observacoes") %>%
  arrange(ano_mes_dib)

total_geral <- sum(tabela_meses$observacoes)

tabela_meses %>%
  bind_rows(tibble::tibble(ano_mes_dib = "Total", observacoes = total_geral)) %>%
  kable(
    col.names = c("Mês de referência", "Observações"),
    align = c("l", "r")
  )
```

A base totaliza **`r format(total_geral, big.mark = ".")` observações** distribuídas ao longo dos meses do ano de referência, com **`r ncol(inss)` variáveis** disponíveis para análise.

## 5. Limitações identificadas

- A base **não contém a CBO** (Classificação Brasileira de Ocupações), o que impede a análise por cargo/função específica. As variáveis `forma_filiacao` e `ramo_atividade` estão disponíveis como possíveis proxies de vínculo e setor de atividade, em nível mais agregado.
- Os grupos de CID complementares à classificação de saúde mental (Y90/Y91, R40–R46, Z55–Z65, Y96, X60–X84) ainda precisam ser conferidos na base.

## 6. Direcionamento proposto

Diante da disponibilidade de datas de início (DIB) e cessação (DCB) do benefício, e das variáveis já derivadas `duracao_beneficio_dias` e `status_beneficio`, propõe-se avaliar a viabilidade de uma **análise de sobrevivência** sobre o tempo de afastamento por transtornos mentais, comparando curvas por CID, ramo de atividade e forma de filiação, com os casos ainda ativos tratados como censura à direita.
