---
title: "Estudo envolvendo câncer de mama"
format: 
  html:
    embed-resources: true
---

# Sobre o estudo

O exmplo se baseia em estudo clínico retrospectivo que acompanhou 94 mulheres tratadas de câncer de mama. O objetivo do estudo era compara o impacto de dois esquemas terapeêuticos na estética das pacientes após o tratamento.

As pacientes foram divididas em dois grupos:

Grupo 1 (Radioterapia): 46 mulheres que receberam apenas radioterapia.

Grupo 2 (Radioterapia + Quimioterapia): 48 mulheres que receberam o tratamento combinado.

**Evento de interesse:** A primeira ocorrência (seja moderada ou severa) de retração da mama. Se trata de um efeito colateral que altera a parência física de mama afetada. Logo, neste estudo, a função de sobrevivência *S(t)* mede a probabilidade de a paciente continuar livre desse efeito colateral ao longo do tempo.


# Censura intervalar

A forma de coleta dos dados impede que se saiba o momento exato do aparecimento do efeito colateral:

As pacientes não ficavam sob observação contínua. Retornavam à clínica para consultas de acompanhamento em intervalos periódicos (inicialmente a cada 4 ou 6 meses). 

Caso a paciente tivesse boa evolução, o tempo entre consultas aumentava (passando a visitas a cada 8, 10 ou 12 meses).

O médico não conhece o tempo exato em que a retração começou, sabe apenas que o evento ocorreu dentro do intervalo entre as duas consultas.

Em caso de a paciente concluir o estudo sem manifestar nenhuma retração, o dado é classificado como censura à direita convencional.

## Estimador de Turnbull

## Análise por pacotes
```{r pacotes}
#| include: false
library(ggplot2)
library(dplyr)
library(survival) # Implementa a estimação não paramétrica para dados intervalares.
library(icenReg) # Implementa a regressão e estimação não paramétrica de dados com censura intervalar.
library(gt)
library(dplyr)
library(knitr)
library(broom)
library(survminer)#visualização gráfica 
library(kableExtra)
```

```{r conjunto}
#| include: false
c_mama <- read.table("https://docs.ufpr.br/~giolo/asa/dados/breast.txt",header = T) 

head(c_mama)

```

```{r est-turn}
fit_turnbull <- survfit(
    Surv(left,right,cens, type = "interval") ~ ther,
    data = c_mama
  )
# Ther (0,1): 1 = Terapia por Radioterapia
# 0 = Terapia por Radioterapia & Quimioterapia
# Evento de interesse: a primeira retração da mama(moderada/severa), a S(t) quer a probabilidade de a paciene continuar livre desse efeito colateral ao longo do tempo. 

```

```{r}
#| fig-height: 2
#| fig-width: 5
#| echo: false

#----
fit_s <- summary(fit_turnbull)

tab_est <- data.frame(
  Grupo = fit_s$strata,
  Tempo = fit_s$time,
  N_riscos = round(fit_s$n.risk,2),
  N_eventos = round(fit_s$n.event,2),
  Sobrevivencia = round(fit_s$surv,4),
  Erro_padrao = round(fit_s$std.err,4),
  IC_inferior = round(fit_s$lower,4),
  IC_superior = round(fit_s$upper,4)
) |>
  mutate(Grupo = ifelse(rep(Grupo, length.out = 
                              length(Tempo)) == "ther=0", 
                 "Rad + Quimio", "Radioterapia"))

visu_tab <- kable(tab_est, 
      col.names = c("Grupo", "Tempo", "N_riscos", "N_eventos","Sobrevivencia","Erro_padrao","IC_inferior","IC_superior"),
      caption = "Comparação das Sobrevivências Estimadas S(t) ao Longo do Tempo")
visu_tab
```

Tempo de acompanhamento (em meses): Para o grupo 1 (Ther=1)- Radioterapia, foram 44 meses de acompanhamento, já o grupo 2 (Ther=0) - Radioterapia + Quimioterapia, foram 36 meses.

<!-- Número estimado de paciente sob risco no tempo *t* de pacientes entre os intervalos em que a falha pode ter ocorrido. -->

<!-- Número estimado de eventos (ocorrência de retração mamária moderada ou severa), atribuído àquele instante. -->

Estimativa da função de sobrevivência $S(t)$, que indica a probabilidade de a paciente continuar sem retração mamária no mês *t*. 

Para o grupo 1 (Ther=1) - Radioterapia, a probabilidade de permanecer livre da retração aos 17 meses é de 71% e se mantém em 51,6% aos 36 meses, convertendo em anos, após um ano e seis meses, uma paciente continua sem qualquer retração mamária e mesmo após três anos de acompanhamento, a probabilidade de continuar sem retração mamária é alta.

Para o grupo 2 (Ther=2) - Radio+Quimio, a probabilidade de permanecer livre da retração mamária em 12 meses é de 72,75% e após 35 meses, passa para 16,27% para 7,78%, em termos de anos, em apenas um ano de acompanhamento para este grupo, se observa o evento de retração mamária, e após quase 4 anos de acompanhamento a probabilidade de uma paciente continuar livre de retração mamária é baixíssima, indicando que a quimioterapia acelera a ocorrencia desse evento.

<!-- Erro padrão da estimativa da probabilidade de sobrevivência $\hat{S}(t)$. -->

Seguindo a metodologia utilizada no livro, a título de comparação, sobre tratar os dados de censura intervalar considerando o ponto médio dos intervalos como sendo o tempo exato de falha, podendo ser utilizado os métodos clássicos de análise de sobrevivência, como o estimador de Kaplan-Meier, se observa o seguinte comportamento entre as curvas de sobrevivência:

Pela visualização gráfica se pode visualizar tal comportamento entre os grupos:

```{r graf-temp-terap}
#| echo: false
#| message: false
#| fig-height: 6
#| fig-width: 10
#| paged-print: false

# ----
graf_turn <- ggsurvplot(fit_turnbull,
           c_mama,
           fun = "pct", #Exibe a porcentagem
           palette = c("#b1476d","#f8df82"),
           conf.int = T,
           cumcensor = T,
           tables.height = 0.25,
           legend.title = "Terapias:",
           legend.labs = c("Rad. + Quimioterapia", "Radioterapia" ),
           xlab = "Tempo (em meses)",
           ylab = "Sobrevivência Livre do Evento"
           )
graf_turn
# ??ggsurvplot - várias configurações de visual.
```

Com base na figura, se nota que as curva $S(t)$ não apresentam diferenças marcantes no período de 0 e apróximo de 12 meses. A partir de doze meses, ocorre um decréscimo mais acentuado da curva $S(t)$ associada à pacientes que receberam radioterapia combinada com a quimioterapia. 

```{r}
#| fig-height: 5
#| fig-width: 10
#| include: false

# ----
c_mama$p <- c_mama$left + ((c_mama$right - c_mama$left) / 2)
c_mama$pm <- ifelse(is.finite(c_mama$p), c_mama$p, c_mama$left)
c_mama$cens <- ifelse(is.finite(c_mama$p), 1, 0)

# Ajuste Kaplan-Meier (Ponto Médio)
fit_km <- survfit(Surv(pm, cens) ~ ther, data = c_mama)

# Extração dos Dados das Curvas
df_km <- tidy(fit_km) %>%
  mutate(
    Metodo = "Ponto médio dos intervalos",
    Grupo = ifelse(grepl("1", strata), "Radioterapia", "Radioterapia e quimioterapia")
  )

df_tb <- tidy(fit_turnbull) %>%
  mutate(
    Metodo = "Turnbull",
    Grupo = ifelse(grepl("1", strata), "Radioterapia", "Radioterapia e quimioterapia")
  )

df_plot <- bind_rows(df_km, df_tb)

ggplot(df_plot, aes(x = time, y = estimate, color = Grupo, linetype = Metodo)) +
  geom_step(linewidth = 0.8) +
  scale_y_continuous(limits = c(0, 1), breaks = seq(0, 1, 0.2)) +
  scale_x_continuous(limits = c(0, 50), breaks = seq(0, 50, 10)) +
  scale_linetype_manual(values = c("Turnbull" = "solid", "Ponto médio dos intervalos" = "dashed")) +
  scale_color_manual(values = c("Radioterapia" = "#2B8CBE", "Radioterapia e quimioterapia" = "#b1476d")) +
  labs(
    x = "Tempo (em meses)",
    y = expression(S(t)),
    color = "Tratamento",
    linetype = "Estimador"
  ) +
  theme_classic() +
  theme(
    legend.position = "right",
    legend.title = element_text(face = "bold"),
    axis.title = element_text(size = 11)
  )
```

As curvas apresentam comportamento similar em vários tempos, mas outros tendem a ser diferente,onde se espera que conforme haja maior amplitude dos intervalos essas diferenças se tornem maiores. Os autores destacam que quando se tem censura intervalar, o mais indica é analisar com base nos próprios intervalos registrados.

# Comparando com o resultado do livro

```{r}
#| fig-height: 5
#| fig-width: 10
#| echo: False

# ----
source("Turnbull.R")
c_mama1 <- c_mama[c_mama$ther==1,]
 c_mama1$right[is.na(c_mama1$right)] <- Inf
 tau <- cria.tau(c_mama1)
 p <- S.ini(tau=tau)
 A <- cria.A(data=c_mama1,tau=tau)
 tb1 <- Turnbull(p,A,c_mama1)
 
 c_mama1 <- c_mama[c_mama$ther==0,]
 c_mama1$right[is.na(c_mama1$right)] <- Inf
 tau <- cria.tau(c_mama1)
 p <- S.ini(tau=tau)
 A <- cria.A(data=c_mama1,tau=tau)
 tb2 <- Turnbull(p,A,c_mama1)
 

 ### Figura 8.1 ###  
 par(mfrow=c(1,1))
 plot(tb1$time, tb1$surv, lty=1, type = "s", ylim=c(0,1), xlim=c(0,50), 
      xlab="Tempo (em meses)", ylab="S(t)")
 lines(tb2$time, tb2$surv, lty=4, type="s")
 legend(1,0.3,lty=c(1,4),c("Radioterapia","Radioterapia e quimioterapia"), 
        bty="n",cex=0.9)
 
```
```{r}
#| echo: false

n <- max(length(tb1$time), length(tb2$time))
length(tb1$time) <- n; length(tb1$surv) <- n
length(tb2$time) <- n; length(tb2$surv) <- n

tabela_lado_a_lado <- data.frame(
  Tempo1 = tb1$time, Surv1 = tb1$surv,
  Tempo0 = tb2$time, Surv0 = tb2$surv
)

kable(tabela_lado_a_lado, format = "html", digits = 4,
      col.names = c("Tempo", "S(t)", "Tempo", "S(t)")) %>%
  kable_styling(bootstrap_options = c("striped", "hover")) %>%
  add_header_above(c("ther = 1" = 2, "ther = 0" = 2))
```
## Estimador de Turnbull desenvolvido

A partir da fórmula para a verossimilhança geral:

$$
L(\theta) = \prod_{i=1}^{n} [S(l_{i})-S(U_{i})]^{\delta_{i}}
$$
Foi aplicada de forma que, em vez de assumir S(.) paramétrica, se modela como massas de probabilidade $p_{1},...,p_{m}$ em subintervalos $(\tau_{k-1},\tau_{k}]$. Portanto:

$$
S(l_{i})-S(U_{i}) = \sum_{k} A_{ik}p_{k} 
$$
onde $A_{ik} = 1$ se o subintervalo *k* está contido em $[L_{i},U_{i}]$. A verossimilhança vira $L(p) = \prod _{i}(Ap)_{i}$, e o estimador de máxima verossimilhança de Turnbull maximiza isto. Como a informação de Fisher do NPMLE (*Nonparametric Maximum Likelihood Estimation*) Estimador de Máxima Verossimilhança Não-Paramétrica^[Estima uma função de distribuição desconhecida maximizando a verossimilhança sem assumir uma forma parámétrica rígida(como uma Gaussiana pura (Fonte: [Self-regularizing Property of Nonparametric Maximum Likelihood Estimator in Mixture Models](https://arxiv.org/abs/2008.08244))], não tem forma fechada simples, se aplicou bootstrap padrão da literatura para estimar os std.err/IC.

### Aplicação

```{r}
source("turnbull_estimator.R")

# ajusta o Turnbull separadamente em cada grupo

c_mama$right[is.na(c_mama$right)] <- Inf
 
fit_1 <- turnbull_em(c_mama$left[c_mama$ther == "1"], c_mama$right[c_mama$ther == "1"])
fit_0 <- turnbull_em(c_mama$left[c_mama$ther == "0"], c_mama$right[c_mama$ther == "0"])

cat("\n--- Grupo 1 - Radioterapia ---\n");
print(turnbull_table(fit_1))

cat("\n--- Grupo 0 - Quimio+Rad. ---\n");
print(turnbull_table(fit_0))





```

