---
title: "Estudo envolvendo câncer de mama"
format: 
  html:
    embed-resources: true
---

# Sobre o estudo

O exmplo se baseia em estudo clínico retrospectivo que acompanhou 94 mulheres tratadas de câncer de mama. O objetivo do estudo era compara o impacto de dois esquemas terapeêuticos na estética das pacientes após o tratamento.

As pacientes foram divididas em dois grupos:

Grupo 1 (Radioterapia): 46 mulheres que receberam apenas radioterapia.

Grupo 2 (Radioterapia + Quimioterapia): 48 mulheres que receberam o tratamento combinado.

**Evento de interesse:** A primeira ocorrência (seja moderada ou severa) de retração da mama. Se trata de um efeito colateral que altera a parência física de mama afetada. Logo, neste estudo, a função de sobrevivência *S(t)* mede a probabilidade de a paciente continuar livre desse efeito colateral ao longo do tempo.


# Censura intervalar

A forma de coleta dos dados impede que se saiba o momento exato do aparecimento do efeito colateral:

As pacientes não ficavam sob observação contínua. Retornavam à clínica para consultas de acompanhamento em intervalos periódicos (inicialmente a cada 4 ou 6 meses). 

Caso a paciente tivesse boa evolução, o tempo entre consultas aumentava (passando a visitas a cada 8, 10 ou 12 meses).

O médico não conhece o tempo exato em que a retração começou, sabe apenas que o evento ocorreu dentro do intervalo entre as duas consultas.

Em caso de a paciente concluir o estudo sem manifestar nenhuma retração, o dado é classificado como censura à direita convencional.

## Estimador de Turnbull

## Análise por pacotes
```{r pacotes}
library(ggplot2)
library(dplyr)
library(survival) # Implementa a estimação não paramétrica para dados intervalares.
library(icenReg) # Implementa a regressão e estimação não paramétrica de dados com censura intervalar.
library(gt)
library(dplyr)
library(knitr)
library(broom)
library(survminer)#visualização gráfica 
```

```{r conjunto}
c_mama <- read.table("https://docs.ufpr.br/~giolo/asa/dados/breast.txt",header = T) 

head(c_mama)

```

```{r est-turn}
fit_turnbull <- survfit(
    Surv(left,right,cens, type = "interval") ~ ther,
    data = c_mama
  )
# Ther (0,1): 1 = Terapia por Radioterapia
# 0 = Terapia por Radioterapia & Quimioterapia
# Evento de interesse: a primeira retração da mama(moderada/severa), a S(t) quer a probabilidade de a paciene continuar livre desse efeito colateral ao longo do tempo. 

```

Tempo de acompanhamento (em meses): Para o grupo 1 (Ther=1)- Radioterapia, foram 44 meses de acompanhamento, já o grupo 2 (Ther=0) - Radioterapia + Quimioterapia, foram 36 meses.

<!-- Número estimado de paciente sob risco no tempo *t* de pacientes entre os intervalos em que a falha pode ter ocorrido. -->

<!-- Número estimado de eventos (ocorrência de retração mamária moderada ou severa), atribuído àquele instante. -->

Estimativa da função de sobrevivência $S(t)$, que indica a probabilidade de a paciente continuar sem retração mamária no mês *t*. 

Para o grupo 1 (Ther=1) - Radioterapia, a probabilidade de permanecer livre da retração aos 17 meses é de 71% e se mantém em 51,6% aos 36 meses, convertendo em anos, após um ano e seis meses, uma paciente continua sem qualquer retração mamária e mesmo após três anos de acompanhamento, a probabilidade de continuar sem retração mamária é alta.

Para o grupo 2 (Ther=2) - Radio+Quimio, a probabilidade de permanecer livre da retração mamária em 12 meses é de 72,75% e após 35 meses, passa para 16,27% para 7,78%, em termos de anos, em apenas um ano de acompanhamento para este grupo, se observa o evento de retração mamária, e após quase 4 anos de acompanhamento a probabilidade de uma paciente continuar livre de retração mamária é baixíssima, indicando que a quimioterapia acelera a ocorrencia desse evento.

<!-- Erro padrão da estimativa da probabilidade de sobrevivência $\hat{S}(t)$. -->

Pela visualização gráfica se pode visualizar tal comportamento entre os grupos:

```{r graf-temp-terap}
#| echo: false
#| message: false
#| fig-height: 6
#| fig-width: 10
#| paged-print: false

# ----
graf_turn <- ggsurvplot(fit_turnbull,
           c_mama,
           fun = "pct", #Exibe a porcentagem
           palette = c("#b1476d","#f8df82"),
           conf.int = T,
           cumcensor = T,
           tables.height = 0.25,
           legend.title = "Terapias:",
           legend.labs = c("Rad. + Quimioterapia", "Radioterapia" ),
           xlab = "Tempo (em meses)",
           ylab = "Sobrevivência Livre do Evento"
           )
graf_turn
# ??ggsurvplot - várias configurações de visual.
```

Com base na figura, se nota que as curva $S(t)$ não apresentam diferenças marcantes no período de 0 e apróximo de 12 meses. A partir de doze meses, ocorre um decréscimo mais acentuado da curva $S(t)$ associada às pacientes que receberam radioterapia combinada com a quimioterapia. 

```{r}
#| warning: false
#| fig-height: 2
#| fig-width: 10

#----
fit_s <- summary(fit_turnbull)

tab_est <- data.frame(
  Grupo = fit_s$strata,
  Tempo = fit_s$time,
  N_riscos = round(fit_s$n.risk,2),
  N_eventos = round(fit_s$n.event,2),
  Sobrevivencia = round(fit_s$surv,4),
  Erro_padrao = round(fit_s$std.err,4),
  IC_inferior = round(fit_s$lower,4),
  IC_superior = round(fit_s$upper,4)
) |>
  mutate(Grupo = ifelse(rep(Grupo, length.out = 
                              length(Tempo)) == "ther=0", 
                 "Rad + Quimio", "Radioterapia"))

visu_tab <- kable(tab_est, 
      col.names = c("Grupo", "Tempo", "N_riscos", "N_eventos","Sobrevivencia","Erro_padrao","IC_inferior","IC_superior"),
      caption = "Comparação das Sobrevivências Estimadas S(t) ao Longo do Tempo")
visu_tab
```

Seguindo a metodologia utilizada no livro #ref, a título de comparação, sobre tratar os dados de censura intervalar considerando o ponto médio dos intervalos como sendo o tempo exato de falha, podendo ser utilizado os métodos clássicos de análise de sobrevivência. 

Através do estimador de Kaplan-Meier, se observa o seguinte comportamento entre as curvas de sobrevivência:

```{r}
#| fig-height: 5
#| fig-width: 10

# ----
c_mama$p <- c_mama$left + ((c_mama$right - c_mama$left) / 2)
c_mama$pm <- ifelse(is.finite(c_mama$p), c_mama$p, c_mama$left)
c_mama$cens <- ifelse(is.finite(c_mama$p), 1, 0)

# Ajuste Kaplan-Meier (Ponto Médio)
fit_km <- survfit(Surv(pm, cens) ~ ther, data = c_mama)

# Extração dos Dados das Curvas
df_km <- tidy(fit_km) %>%
  mutate(
    Metodo = "Ponto médio dos intervalos",
    Grupo = ifelse(grepl("1", strata), "Radioterapia", "Radioterapia e quimioterapia")
  )

df_tb <- tidy(fit_turnbull) %>%
  mutate(
    Metodo = "Turnbull",
    Grupo = ifelse(grepl("1", strata), "Radioterapia", "Radioterapia e quimioterapia")
  )

df_plot <- bind_rows(df_km, df_tb)

ggplot(df_plot, aes(x = time, y = estimate, color = Grupo, linetype = Metodo)) +
  geom_step(linewidth = 0.8) +
  scale_y_continuous(limits = c(0, 1), breaks = seq(0, 1, 0.2)) +
  scale_x_continuous(limits = c(0, 50), breaks = seq(0, 50, 10)) +
  scale_linetype_manual(values = c("Turnbull" = "solid", "Ponto médio dos intervalos" = "dashed")) +
  scale_color_manual(values = c("Radioterapia" = "#2B8CBE", "Radioterapia e quimioterapia" = "#b1476d")) +
  labs(
    x = "Tempo (em meses)",
    y = expression(S(t)),
    color = "Tratamento",
    linetype = "Estimador"
  ) +
  theme_classic() +
  theme(
    legend.position = "right",
    legend.title = element_text(face = "bold"),
    axis.title = element_text(size = 11)
  )
```

As curvas apresentam comportamento similar em vários tempos, mas outros tendem a ser diferente,onde se espera que conforme haja maior amplitude dos intervalos essas diferenças se tornem maiores. Os autores destacam que quando se tem censura intervalar, o mais indica é analisar com base nos próprios intervalos registrados.

## Modelos paramétricos





# Aplicação manual do estimador de Turnbull

```{r}
turnbull_produto_limite <- function(L, R, tol = 1e-6, max_iter = 500) {
  # Trata censuras à direita substituindo NAs por Infinito
  R[is.na(R) | is.infinite(R)] <- Inf
  
  # 1. Definir a grade de tempos e os intervalos de equivalência (tau_j)
  grid <- sort(unique(c(0, L[L > 0], R[is.finite(R)])))
  m <- length(grid) - 1
  tau_L <- grid[1:m]
  tau_R <- grid[2:(m+1)]
  n <- length(L)
  
  # Matriz indicadora alpha_ij (1 se o intervalo j esta contido em [L_i, R_i])
  alpha <- matrix(0, nrow = n, ncol = m)
  for (i in 1:n) {
    for (j in 1:m) {
      if (tau_L[j] >= L[i] && tau_R[j] <= R[i]) alpha[i, j] <- 1
    }
  }
  
  # Chute inicial para S(tau_j)
  S <- seq(1, 0, length.out = m + 1)
  
  for (iter in 1:max_iter) {
    S_old <- S
    
    # Passo 1: Calcular pj = S(tau_{j-1}) - S(tau_j)
    p <- S_old[1:m] - S_old[2:(m+1)]
    p[p < 1e-10] <- 1e-10 # Previne divisao por zero
    
    # Passo 2: Estimar o numero de eventos dj
    denom <- as.vector(alpha %*% p)
    denom[denom == 0] <- 1e-10
    d <- colSums(alpha * (matrix(p, nrow = n, ncol = m, byrow = TRUE) / denom))
    
    # Passo 3: Obter o numero de individuos sob risco nj = sum_{k=j}^m d_k
    n_risk <- rev(cumsum(rev(d)))
    
    # Passo 4: Atualizar o estimador produto-limite S(t) = prod(1 - dj/nj)
    q_j <- ifelse(n_risk > 0, d / n_risk, 0)
    q_j <- pmin(q_j, 1) # Restringe probabilidades ao intervalo [0, 1]
    S_new <- c(1, cumprod(1 - q_j))
    
    # Criterio de convergencia
    if (max(abs(S_new - S_old)) < tol) break
    S <- S_new
  }
  
  return(data.frame(
    tau_inicio = tau_L,
    tau_fim = tau_R,
    d_j = round(d,4),
    n_j = round(n_risk,4),
    S_t = round(S[2:(m+1)],4)
  ))
}

# Executando a função manual para um grupo

grupo_1 <- c_mama |>
  filter(ther == 1)
grupo_2 <- c_mama |>
  filter(ther == 0)
resultado_manual1 <- turnbull_produto_limite(L = grupo_1$left, R = grupo_1$right)
print(resultado_manual1)
resultado_manual2 <- turnbull_produto_limite(L = grupo_2$left, R = grupo_2$right)
print(resultado_manual2)

fit_manual <- turnbull_produto_limite(c_mama$left,c_mama$right)
# Plotagem manual com ggplot2
ggplot(resultado_manual1, aes(x = tau_fim, y = S_t)) +
  geom_step(direction = "hv", color = "darkblue", linewidth = 1) +
  geom_point(color = "red", size = 2) +
  scale_y_continuous(limits = c(0, 1)) +
  labs(
    title = "Estimador de Turnbull (Desenvolvimento Manual)",
    x = "Tempo (meses)",
    y = "S(t) Estimada"
  ) +
  theme_bw()
ggplot(resultado_manual2, aes(x = tau_fim, y = S_t)) +
  geom_step(direction = "hv", color = "darkblue", linewidth = 1) +
  geom_point(color = "red", size = 2) +
  scale_y_continuous(limits = c(0, 1)) +
  labs(
    title = "Estimador de Turnbull (Desenvolvimento Manual)",
    x = "Tempo (meses)",
    y = "S(t) Estimada"
  ) +
  theme_bw()
```
```{r}
#| warning: false
#| fig-height: 5
#| fig-width: 10

#----
turnbull_manual_grupos <- function(L, R, grupo = NULL, tol = 1e-6, max_iter = 1000) {
  
  if (is.null(grupo)) {
    grupo <- rep("Todos", length(L))
  }
  
  estimar_turnbull_por_grupo <- function(L_sub, R_sub, nome_grupo) {
    
    R_sub[is.na(R_sub)] <- Inf
    
    tem_censura_direita <- any(is.infinite(R_sub))
    
    grid <- sort(unique(c(L_sub[L_sub > 0], R_sub[is.finite(R_sub)])))
    if (tem_censura_direita) {
      grid <- c(0, grid, Inf)
    } else {
      grid <- c(0, grid)
    }
    
    m <- length(grid) - 1
    tau_inicio <- grid[1:m]
    tau_fim    <- grid[2:(m+1)]
    n_obs      <- length(L_sub)
    
    alpha <- matrix(0, nrow = n_obs, ncol = m)
    for (i in 1:n_obs) {
      for (j in 1:m) {
        if (tau_inicio[j] >= L_sub[i] && tau_fim[j] <= R_sub[i]) {
          alpha[i, j] <- 1
        }
      }
    }
    
    p <- rep(1 / m, m)
    S <- 1 - cumsum(p)
    
    for (iter in 1:max_iter) {
      S_old <- S
      denom <- as.vector(alpha %*% p)
      denom[denom == 0] <- 1e-10
      pesos <- sweep(alpha, 1, denom, "/")
      d <- colSums(sweep(pesos, 2, p, "*"))
      n_j <- rev(cumsum(rev(d)))
      taxa_falha <- ifelse(n_j > 0, d / n_j, 0)
      taxa_falha[taxa_falha > 1] <- 1
      S <- cumprod(1-taxa_falha)
      S_anterior <- c(1, S[1:(m - 1)])
      p <- S_anterior - S
      p[p < 0] <- 0
      if (max(abs(S - S_old)) < tol) break
    }
    
    resultado <- data.frame(
      Grupo      = nome_grupo,
      tau_inicio = tau_inicio,
      tau_fim    = tau_fim,
      d_j        = round(d,4),
      n_j        = round(n_j,4),
      p_j        = round(p,4),
      S_t        = round(S,4)
    )
    
    # if (tem_censura_direita) {
    #   resultado$S_t[m] <- NA
    # }
    
    return(resultado)
  }
  
  dados_split <- split(data.frame(L = L, R = R), grupo)
  resultados <- do.call(rbind, lapply(names(dados_split), function(g) {
    estimar_turnbull_por_grupo(dados_split[[g]]$L, dados_split[[g]]$R, g)
  }))
  
  rownames(resultados) <- NULL
  return(resultados)
}

res_turnbull <- turnbull_manual_grupos(
  c_mama$left, c_mama$right,c_mama$ther
)

df_tb2 <- res_turnbull %>%
  mutate(
    Metodo = "Turnbull Produto Limite",
    Grupo = ifelse(grepl("1", Grupo), "Radioterapia", "Radioterapia e quimioterapia")
  )

ggplot(df_tb2, aes(x = tau_fim, y = S_t, color = Grupo, linetype = Metodo)) +
  geom_step(linewidth = 1) +
  scale_y_continuous(limits = c(0, 1), breaks = seq(0, 1, 0.2)) +
  scale_x_continuous(limits = c(0, 50), breaks = seq(0, 50, 10)) +
  scale_linetype_manual(values = c("Turnbull Produto Limite" = "solid")) +
  scale_color_manual(values = c("Radioterapia" = "#2B8CBE", "Radioterapia e quimioterapia" = "#b1476d")) +
  labs(
    x = "Tempo (em meses)",
    y = expression(S(t)),
    color = "Tratamento",
    linetype = "Estimador"
  ) +
  theme_classic() +
  theme(
    legend.position = "right",
    legend.title = element_text(face = "bold"),
    axis.title = element_text(size = 11)
  )

```


##Verossimilhança com Covariáveis e Censura Intervalar

Quando se introduz covariáveis $x$ sob o modelo de Riscos Proporcionais (onde a sobrevivência individual é $S(t \mid x) = [S_0(t)]^{\exp(x'\beta)}$), a função de verossimilhança para dados com censura intervalar e à direita assume a seguinte estrutura:

$$L(\beta, \theta) = \prod_{i=1}^{n} \left[ S(L_i \mid x_i) - S(R_i \mid x_i) \right]^{\delta_i} \cdot \left[ S(L_i \mid x_i) \right]^{1-\delta_i}$$

Onde:$\delta_i = 1$: O indivíduo sofreu o evento no intervalo $(L_i, R_i]$. A contribuição na verossimilhança é a probabilidade de falhar nesse intervalo: $P(L_i < T_i \le R_i) = S(L_i \mid x_i) - S(R_i \mid x_i)$.

$\delta_i = 0$: O indivíduo foi censurado à direita em $L_i$. 

A contribuição é a probabilidade de ter sobrevivido além de $L_i$: $P(T_i > L_i) = S(L_i \mid x_i)$.

Substituindo a relação $S(t \mid x) = [S_0(t)]^{\exp(x'\beta)}$:

$$L(\beta, \theta) = \prod_{i=1}^{n} \left[ \left(S_0(L_i)\right)^{\exp(x_i'\beta)} - \left(S_0(R_i)\right)^{\exp(x_i'\beta)} \right]^{\delta_i} \cdot \left[ \left(S_0(L_i)\right)^{\exp(x_i'\beta)} \right]^{1-\delta_i}$$
Ao aplicar o logaritmo ($\log L$), a estimação dos parâmetros $\beta$ e dos parâmetros da sobrevivência base $S_0(t)$ é realizada numeticamente por algoritmos de otimização (como Newton-Raphson via optim em R).